【裁判字號】    96,訴,3099
【裁判日期】    970319
【裁判案由】    任用
【裁判全文】
臺北高等行政法院判決
                                     96年度訴字第03099號
                              .
原      告  甲○○
訴訟代理人  黃怡騰  律師
被      告  銓敘部
代  表  人  乙○○（部長）
訴訟代理人  丙○○
            丁○○
            戊○○
上列當事人間因任用事件，原告不服公務人員保障暨培訓委員會
中華民國96年6 月26日96公審決字第0416號復審決定，提起行政
訴訟。本院判決如下：
    主  文
原告之訴駁回。
訴訟費用由原告負擔。
    事  實
一、事實概要：原告原任交通部民用航空局（下稱民航局）金門
    航空站委任第五職等交通技術職系航務員，經民航局以96年
    2 月16日人字第0960005718號令改派為薦任第六職等至第七
    職等交通技術職系航務員，載明自同年月23日生效，並檢附
    原告應93年度專門職業及技術人員（下稱專技人員）高等考
    試技師考試交通工程技師考試及格證書（生效日期：94年2
    月23日）及行政院公共工程委員會（下稱工程會）96年2 月
    5 日核發之交通工程科技師證書，擬依專門職業及技術人員
    轉任公務人員條例（專技人員轉任公務員條例）報被告辦理
    任用審查。經被告以96年3 月14日部銓一字第0962771907號
    書函覆否准所請。原告不服，提起復審經決定駁回後，遂提
    起本件行政訴訟。
二、兩造聲明：
    (一)原告聲明：
      1.原處分及復審決定均撤銷。
      2.被告應作成准許原告以原職轉任薦任第六職等之申請，
        並自96年2月23日生效之處分。
    (二)被告聲明：原告之訴駁回。
三、兩造之爭點：被告依現行專技人員轉任公務員條例規定否准
                原告轉任申請，是否違反信賴保護原則？
    (一)原告主張之理由：
      1.按行政法上之「信賴保護原則」，乃指國家如因其行為
        致人民產生合理之信賴，則國家即有義務保護人民基於
        此一信賴所產生之法律利益。學者一般咸認此一「信賴
        保護原則」具有憲法位階之效力，復參諸大法官釋字第
        525 號意旨，闡明揭櫫行政法規之修改，仍應兼顧規範
        對象信賴利益之保護，即為適例。另大法官釋字第529
        號解釋亦認定：「按諸信賴保護原則，對於尚未及申請
        檢定之人，自不因其是否年滿18歲而影響其權益。主管
        機關廢止該辦法時，應採取合理之補救措施，或訂定過
        渡期間之條款，俾免影響其依法規所取得之實體法上地
        位。」上開二號解釋，向皆強調所稱「信賴保護原則」
        乃是人民就現有法規所生之信賴，應予保護。
      2.次按，94年12月14日修正前專技人員轉任公務員條例第
        3 條及第5 條規定，曾經專技人員考試及格者，僅須於
        實質上，曾經實際從事相當之專門職業或技術職務2 年
        以上，成績優良領有證明文件，並領有執照或符合修正
        前該條例第3 條第2 項規定視為領有執照者，即得依該
        條例及其相關規定，辦理轉任。原告因信賴前揭修正前
        規定，參加93年專技人員高考交通工程技師考試，並經
        筆試及格而領有及格證書（生效日期為：94年2 月23日
        ）在案。惟嗣主管機關修訂該條例時，漏未細察信賴利
        益保護問題，僅於該條例施行細則第5 條增列自94年12
        月16日後1 年內，仍適用修正前法律之過渡期間規定。
        惟因依修正前上揭條例原有規定，曾經專技人員考試及
        格後，實際從事相當之專門職業或技術職務2 年以上，
        成績優良領有證明文件，始得申請轉任，而於93年12月
        16日後始經該項考試及格者，根本無適用修正後該條例
        施行細則第5 條規定辦理轉任之可能，系爭施行細則第
        5 條之過渡條款，顯不足以保障原告之信賴利益，故原
        告既於該條例修正前參加專技人員高考及格，並於及格
        後實際從事相當之專門職業或技術職務2 年以上，成績
        優良領有證明文件，基於信賴保護原則，即應於符合修
        正前該條例第3 條及第5 條規定時，自得依修正前該條
        例規定申請以原職轉任薦任第六職等之期待權利。是此
        ，修正後專技人員轉任公務員條例並未給予原告得以適
        用之過渡期間，被告亦無視於原告之信賴利益，拒未為
        任何足以保障原告在行政實體法地位上所得以合理期待
        之相應補救措施，即遽以修正後之專技人員轉任公務員
        條例規定，否准原告之申請，顯已悖離大法官釋字第52
        5 、529 號揭櫫之信賴保護原則規定。
      3.又按，中華民國人民，無分男女、宗教、種族、階級、
        黨派，在法律上一律平等，憲法第7 條定有明文；釋字
        第211 號解釋以憲法第7 條所定之平等權，係為保障人
        民在法律上地位之實質平等，並不限制法律授權主管機
        關，斟酌具體案件事實上之差異及立法之目的，而為合
        理之不同處置。換言之，憲法上之平等原則並非不許為
        「合理的」差別待遇，但就具體個案言，仍應注意就相
        同之事件，應為相同之處理。而查94年12月14日前，所
        有欲依上揭條例規定轉任薦任第六職等者，均應經參加
        專技人員高考及格，並於及格後實際從事相當之專門職
        業或技術職務2 年以上，成績優良領有證明文件，始得
        依該條例及其相關規定辦理轉任，並無分軒輊。則何以
        95年12月16日之符合修正前上揭轉任條例規定要件者，
        得依修正前該條例及其相關規定辦理轉任，然而何以具
        備相同資格，同樣經過專技人員高等考試及格，並於及
        格後實際從事相當之專門職業或技術職務2 年以上，成
        績優良領有證明文件之原告，竟然未能獲准同樣比照辦
        理轉任？顯已違反平等原則。
    (二)被告主張之理由：
      1.查94年12月14日修正公布之專技人員轉任公務員條例第
        3 條、第5 條規定以及技師法第7 條規定，應技師考試
        及格者，須俟領有技師證書並具有各該科服務年資2 年
        以上，始符合申請核發執業執照之期限規定；如因服務
        於行政機關、公立學校或公營事業機構，致無法領取執
        照者，仍須俟領有技師證書並具有各該科服務年資2 年
        以上，始得視為領有執照；其後再實際從事相當之專門
        職業或技術職務2 年以上，成績優良有證明文件者，始
        符合轉任之年資規定。茲以原告於96年2 月5 日始領有
        技師證書，並具有該類科服務年資2 年以上（88年9 月
        起任職於民航局望安輔助站、金門航空站委任第五職等
        交通技術職系航務員），應自96年2 月5 日始得視為領
        有執照；其後應再實際從事相當之專門職業或技術職務
        2 年以上，成績優良有證明文件者，始符合轉任之年資
        規定，爰無法辦理轉任。準此，被告以上開書函否准其
        辦理轉任之申請，於法並無不合。
      2.次查，大法官釋字第525 號解釋略以，行政法規公布施
        行後，制定或發布法規之機關依法定程序予以修改或廢
        止時，應兼顧規範對象信賴利益之保護。除法規預先定
        有施行期間或因情事變遷而停止適用，不生信賴保護問
        題外，其因公益之必要廢止法規或修改內容致人民客觀
        上具體表現其因信賴而生之實體法上利益受損害，應採
        取合理之補救措施，或訂定過渡期間之條款，俾減輕損
        害，方符憲法保障人民權利之意旨。惟純屬願望、期待
        而未有表現其已生信賴之事實者，則欠缺信賴要件，不
        在保護範圍。復查釋字第529 號解釋略以，主管機關廢
        止金馬地區役齡男子檢定為已訓乙種國民兵實施辦法時
        ，應採取合理之補救措施，或訂定過渡期間之條款，俾
        免影響其依法規所取得之實體法上地位。其解釋理由書
        略以，人民因信賴於法規廢止或修改前依強制規定而取
        得之實體法上地位受不利之影響時，自亦應同受保護。
        另查中華民國憲法第7 條對平等原則訂有明文，所謂平
        等原則，意指行政權之行使，不論在實體上或程序上，
        相同事件應為相同處理，非有合理之正當理由，不得為
        差別待遇。
      3.茲以95年1 月20日修正發布之專技人員轉任公務員條例
        施行細則第5 條，已訂有1 年之過渡期間規定，符合釋
        字第525 號解釋之意旨；且專技考試及格人員並非當然
        取得轉任公務人員資格，原告因專技人員轉任公務員條
        例之修正致無法於96年2 月23日轉任公務人員，其性質
        係屬期待利益之喪失，亦無違釋字第525 號解釋之意旨
        。又專技考試及格人員得轉任公務人員並非屬強制性規
        定，故專技人員轉任公務員條例之修正並未致復審人因
        信賴法規修正前之強制規定而取得實體法上地位受不利
        影響之情事，與釋字第529 號解釋無涉。另原告係因未
        合專技人員轉任公務員條例第5 條規定，依法無法轉任
        公務人員，亦與平等原則無涉。
    理  由
一、按94年12月14日修正公布之專技人員轉任公務員條例第3 條
    第1 項規定：「本條例所稱專門職業及技術人員，指經下列
    各種考試及格人員，並領有執照者：……二、專門職業及技
    術人員考試法施行後，經專門職業及技術人員高等考試或普
    通考試及格人員。…」第2 項規定：「專門職業及技術人員
    考試及格人員有下列情形之一者，視為領有執照：……二、
    服務期限已達申請核發執業執照期限規定，因服務於行政機
    關、公立學校、公營事業機構，致無法領取執照者。」第5
    條第1 項規定：「經專門職業及技術人員高等考試或相當等
    級之特種考試及格，並領有執照後，實際從事相當之專門職
    業或技術職務二年以上，成績優良有證明文件者，得轉任薦
    任官等職務，並以薦任第六職等任用。」又技師法第7 條第
    1 項規定：「領有技師證書，具有各該科服務年資二年以上
    者，經向中央主管機關申請發給執業執照後，始得執行業務
    。」準此，經專技人員高等考試技師考試及格者，須領有技
    師證書並於領有執業執照後，實際從事相當之專門職業或技
    術職務2 年以上，成績優良領有證明文件，始得依專技人員
    轉任公務員條例轉任公務人員。
二、經查，原告原任民航局金門航空站委任第五職等交通技術職
    系航務員，前經被告審定合格實授，歷至94年考績晉敘委任
    第五職等本俸二級340 俸點在案。嗣民航局以原告應93年專
    技人員高等考試交通工程技師考試及格後，擔任航務員職務
    2 年以上，得轉任薦任交通技術職系航務員職務，於96年2
    月16日人字第0960005718號令改派原告為薦任第六職等至第
    七職等交通技術職系航務員，載明自同年月23日生效，並檢
    附原告應93年度專技人員高等考試技師考試交通工程技師考
    試及格證書（生效日期：94年2 月23日）及工程會96年2 月
    5 日核發之交通工程科技師證書，報請被告辦理任用審定等
    情，有公務人員任用銓敘審定表、公務人員動態登記表、擬
    任人員送審表、原告之專技人員高等考試技師考試及格證書
    及技師證書附原處分卷可稽，堪信為真實。是以，原告係於
    96年2 月5 日領有技師證書，並具有該科服務年資2 年以上
    ，依上揭專技人員轉任公務員條例第3 條第2 項及技師法第
    7 條規定，固得自96年2 月5 日起視為領有執照。惟依同條
    例第5 條規定，擬依該條例轉任為公務人員，尚須具領有執
    業執照後，實際從事相當專門職業或技術職務2 年以上成績
    優良之年資。原告於民航局將其原職改派薦任官等時，顯未
    具視同領有執照後之2 年以上專門職業或技術職務經歷，尚
    不合以專技人員高等考試及格資格轉任薦任航務員，故被告
    以96年3 月14 日 部銓一字第0962771907號書函否准辦理原
    告轉任之處分，於法並無不合。
三、原告起訴雖主張：依修正前專技人員轉任公務員條例第5 條
    規定，經專技員高考或相當等級之特種考試及格，僅須曾經
    實際從事相當之專門職業或技術職務二年以上，成績優良有
    證明文件者，即得轉任薦任第六職等職務，原告因信賴上揭
    修正前規定而參加93年專技人員高等考試及格，惟94年12月
    16日修正施行之上揭條例及同條例施行細則第5 條規定，並
    未給予原告得予適用之過渡期間，且被告忽視原告之信賴利
    益，逕以修正後該條例第5 條規定否准其轉任申請，已違反
    信賴保護原則及平等原則云云。
四、惟查：
    (一)按「信賴保護原則攸關憲法上人民權利之保障，公權力行
      使涉及人民信賴利益而有保護之必要者，不限於授益行政
      處分之撤銷或廢止，…即行政法規之廢止或變更亦有其適
      用。行政法規公布施行後，制定或發布法規之機關依法定
      程序予以修改或廢止時，應兼顧規範對象信賴利益之保護
      。除法規預先定有施行期間或因情事變遷而停止適用，不
      生信賴保護問題外，其因公益之必要廢止法規或修改內容
      致人民客觀上具體表現其因信賴而生之實體法上利益受損
      害，應採取合理之補救措施，或訂定過渡期間之條款，俾
      減輕損害，方符憲法保障人民權利之意旨。至經廢止或變
      更之法規有重大明顯違反上位規範情形，或法規（如解釋
      性、裁量性之行政規則）係因主張權益受害者以不正當方
      法或提供不正確資料而發布者，其信賴即不值得保護；又
      純屬願望、期待而未有表現其已生信賴之事實者，則欠缺
      信賴要件，不在保護範圍。…」業經大法官釋字第525 號
      解釋在案。是以，行政法規之廢止或變更，亦有信賴保護
      原則之適用，惟因公益之必要修改法規而致人民權益受損
      ，其信賴利益應予保護者，僅限於客觀上已具體表現其信
      賴行為者，如純屬法規適用對象主觀之願望或期待而未有
      表現其已生信賴之事實者，則欠缺信賴要件，不在保護範
      圍，蓋任何法規皆非永久不能改變，法規未來既可能修改
      或廢止，受規範之對象並非毫無預見，故必須有客觀上具
      體表現信賴之行為，始足當之。
    (二)查上揭專技人員轉任公務員條例於94年12月14日修正公布
      （同年月16日施行）時，業於95年1 月20日修正發布之同
      條例施行細則第5 條規定：「中華民國94年12月16日本條
      例修正施行後1 年，符合本條例修正施行前之轉任條件並
      經用人機關依法同意轉任之專門職業及技術人員，仍得適
      用本條例修正施行前規定辦理轉任。」已訂有1 年之過渡
      期間規定，核與上揭大法官釋字第525 號所揭示「因公益
      之必要廢止法規或修改內容訂定過渡期間之條款，以減輕
      損害」之意旨相符，原告主張之信賴基礎應即不存在，原
      告主張其應以修正前上揭條例第5 條規定為信賴基礎，應
      屬誤解。其次，專技人員考試及格人員並非當然取得轉任
      公務人員資格，依前所述，原告所具專技人員高等考試及
      格資格係自94年2 月23日生效，縱依94年12月16日該條例
      第5 條修正施行前之規定，其亦須自96年2 月23日始取得
      轉任薦任公務人員之資格，則上揭專技人員轉任公務員條
      例於94年12月16日修正施行至95年12月16日之過渡期間內
      ，原告並不符合得轉任薦任公務人員之資格，自無因信賴
      而展開具體之信賴行為（如申請轉任），原告主張得依修
      正前該條例第5 條規定轉任薦任第六職等公務人員，純屬
      原告主觀願望與期待，依上揭大法官釋字第525 號解釋意
      旨，即欠缺信賴要件，不在保護範圍，從而被告否准原告
      轉任薦任第六職等公務人員之申請，自無違反信賴保護原
      則。
    (三)又按，大法官釋字第529 號解釋略以：「主管機關廢止金
      馬地區役齡男子檢定為已訓乙種國民兵實施辦法時，應採
      取合理之補救措施，或訂定過渡期間之條款，俾免影響其
      依法規所取得之實體法上地位。」其解釋理由書略以：「
      人民因信賴於法規廢止或修改前依強制規定而取得之實體
      法上地位受不利之影響時，自亦應同受保護。」另憲法第
      7 條所定之平等原則，係指行政權之行使，不論在實體上
      或程序上，相同事件應為相同處理，非有合理之正當理由
      ，不得為差別待遇。查專技考試及格人員得轉任公務人員
      非屬強制性規定，故專技人員轉任公務員條例之修正並未
      致原告因信賴法規修正前之強制規定而取得實體法上地位
      受不利影響之情事，與上揭大法官釋字第529 號解釋無涉
      。且原告係因不符合專技人員轉任公務員條例第5 條規定
      ，依法無法轉任公務人員，亦與平等原則無涉。原告援引
      指摘原處分違反大法官釋字第529 號解釋及憲法第7 條之
      平等原則云云，亦非有據。
五、綜上所述，原告之主張尚無足採。原處分於法並無違誤，訴
    願決定予以維持，亦無不合，原告仍執前詞，訴請撤銷，並
    請求被告應作成准許其以原職轉任薦任第六職等，並自96年
    2月23日生效之處分，均無理由，應予駁回。
據上論結，本件原告之訴為無理由，爰依行政訴訟法第98條第1
項前段，判決如主文。
中    華    民    國    97    年     3    月   19     日
                    臺北高等行政法院第二庭
                              審判長法  官  徐瑞晃
                                    法  官  陳金圍
                                    法  官  蕭惠芳
上為正本係照原本作成。
如不服本判決，應於送達後20日內，向本院提出上訴狀並表明上
訴理由，如於本判決宣示後送達前提起上訴者，應於判決送達後
20日內補提上訴理由書（須按他造人數附繕本）。
中    華    民    國    97    年     3    月   20     日
                                    書記官  李淑貞


司法院資訊處製作；財團法人民間司法改革基金會備份。
